臺灣嘉義地方法院刑事判決　　　　　　　 96年度訴字第138號
公　訴　人　臺灣嘉義地方法院檢察署檢察官
被　　　告　乙○○
選任辯護人　張雯峰律師
　　　　　　奚淑芳律師
上列被告因常業重利案件，經檢察官提起公訴（九十五年度偵字
第六四七五號），被告於準備程序中就被訴事實為有罪之陳述，
經本院合議庭裁定由受命法官改依簡式程序審理，判決如下：
    主  文
乙○○以乘他人急迫貸以金錢，而取得與原本顯不相當之重利為
常業，處有期徒刑壹年，減為有期徒刑陸月，如易科罰金，以銀
元佰元折算壹日。
    事  實
一、乙○○明知社會上有因急迫而舉債濟急之情事，仍基於以借
    貸金錢而取得與原本顯不相當重利為常業之犯意，趁甲○○
    因與其夫王崑泉共同經營之春雨貿易公司急需資金週轉之際
    ，自民國九十三年八月七日起至九十四年十二月二十一日止
    ，甲○○於附表二、三所示之時間向乙○○表明欲借款時，
    即在嘉義市○○路三六０號，以附表二、三所示預扣利息或
    事後收取利息之方式，貸與如附表二、三所示新臺幣（下同
    ）二十萬元至三百萬元不等之金額，並收取如附表二、三所
    示之利息，藉此收取如附表二、三所載年利率約百分之七十
    至百分之五百九十七不等之與原本顯不相當之重利（詳如附
    表二、三所示），並恃為生活之資。嗣於九十五年一月三日
    甲○○因難以忍受支付龐大利息，而至嘉義縣調查站檢舉，
    並經嘉義縣調查站人員於九十五年六月十二日，至嘉義市○
    ○路扣得如附表一所示等物，始查獲上情。
二、案經法務部調查局嘉義縣調查站移送臺灣嘉義地方法院檢察
    署檢察官偵查起訴。
    理  由
一、本件係經被告乙○○於準備程序當庭表示認罪，而經本院裁
    定以簡式審判程序加以審理，則依據刑事訴訟法第二百七十
    三條之二、同法第一百五十九條第二項之規定，不適用傳聞
    法則有關限制證據能力之相關規定，合先敘明。
二、被告於附表二、三所示之時間，借款與被害人甲○○如附表
    二、三所示之金額，並收取如附表二、三所示之利息，其中
    借款金額有以現金、匯款方式交付，被害人甲○○以公司票
    、客票等票據支付利息、本金，或由被告預扣利息等情，業
    據被告於本院審理時坦承不諱，核與被害人甲○○於警詢指
    述情節大致相符，並有臺灣中小企業銀行南嘉義分行九十五
    年十月三日九五南嘉義字第209號函文及函附被告使用之帳
    戶存款交易明細資料（見偵卷第十九頁至第二十九頁）、臺
    灣中小企業銀行迴龍分行九十五年十月十六日九五迴龍字第
    14395000380號函文及函附被告使用之帳戶交易明細資料（
    見偵卷第三十一頁至第九十頁）、兆豐國際商業銀行豐原分
    行九十六年三月八日九六兆銀豐原字第0036號函文及函附吳
    小林即被害人甲○○使用之客票帳戶交易明細資料（見本院
    卷第三十九頁至第五十頁）、台中商業銀行崇德分行九十六
    年三月九日中崇德字第09601800059號函文及函附被害人甲
    ○○使用之春雨貿易公司帳戶交易明細資料（見本院卷第五
    十二頁至第八十五頁）、第一商業銀行嘉義分行九十六年三
    月十四日（96）一嘉存字第七十七號函文及函附被害人甲○
    ○使用之春雨貿易公司帳戶交易明細資料（見本院外放證物
    袋）等在卷可稽，足認被告具任意性之自白與事實相符，本
    件事證已經明確，被告犯行洵堪認定。
三、按行為後法律有變更者，適用行為時之法律。但行為後之法
    律有利於行為人者，適用最有利於行為人之法律。此為刑法
    第二條第一項揭示之法律變更從舊從輕原則，規範目的在於
    避免惡化行為人法律地位，致其受行為時無法預見之刑罰處
    罰，故該條文「法律」之解釋限於「刑罰法律」（釋字第一
    ０三號解釋、最高法院五十一年台非字第七六號判例參照）
    ，循此意旨，則該條文之「變更」當限於「影響整體刑罰權
    規範內容利或不利」之變更，始合其規範目的。查刑法已於
    民國九十四年一月七日修正，於同年二月二日公布，並自九
    十五年七月一日施行，本件被告附表二、三所示之重利犯行
    ，均為新法施行前之行為，其應適用之新、舊法比較如下：
  (一)關於罰金刑貨幣單位由銀元修正為新臺幣之法律適用，因九
    十五年七月一日修正公布施行之刑法施行法第一條之一增訂
    「（第一項）中華民國九十四年一月七日刑法修正施行後，
    刑法分則編所定罰金之貨幣單位為新臺幣。（第二項）九十
    四年一月七日刑法修正時，刑法分則編未修正之條文定有罰
    金者，自九十四年一月七日刑法修正施行後，就其所定數額
    提高為三十倍。但七十二年六月二十六日至九十四年一月七
    日新增或修正之條文，就其所定數額提高為三倍」，經查，
    修正前刑法第三百四十五條自七十二年六月二十六日（即罰
    金罰鍰提高標準條例修正公布日）至九十四年一月七日修正
    刪除前（九十五年七月一日施行），其罰金之法定刑均為「
    三千元」（貨幣單位為「銀元」），再依罰金罰鍰提高標準
    條例第一條前段規定罰金刑提高十倍為「銀元三萬元」，依
    現行法規所定貨幣單位折算新台幣條例規定折算為「新臺幣
    九萬元」；又於刑法施行法第一條之一施行日（即九十五年
    七月一日）後，刑法所定罰金之貨幣單位改為「新臺幣」，
    就其所定數額高三十倍，亦為「新臺幣九萬元」，是刑法施
    行法第一條之一施行後，罰金刑貨幣單位雖有「新臺幣」之
    更異，惟適用結果之罰金額度則無二致，就罰金法定刑提高
    之「刑罰權規範內容」並無利或不利變更，自不生新舊法之
    比較問題，惟應適用具特別法性質之刑法施行法第一條之一
    規定。
  (二)又刑法第三十三第五款關於「罰金：一元以上」之規定，修
    正公布為「罰金：新臺幣一千元以上，以百元計算之」，刑
    法法定本刑中列有罰金刑者，其法定最低度罰金刑因之提高
    ，涉及科刑規範變更，自有新舊法比較必要（最高法院九十
    五年第八次刑事庭會議決議參照），比較結果，以舊法有利
    於行為人，被告上揭犯罪事實，均屬九十五年七月一日新法
    施行前之行為，應適用舊法第三十三條第五款規定，定其罰
    金部分之法定刑。
  (三)九十五年七月一日開始施行之刑法，已將第三百四十五條常
    業重利罪之規定刪除，被告就原被訴常業重利之犯行，如依
    新法規定，均應按同法第三百四十四條之重利罪論處，並數
    罪併罰。惟依修正刪除前之常業重利罪之規定，則就如附表
    所示之多次重利犯行，僅論以一罪之常業重利罪。而常業重
    利罪之法定刑為「五年以下有期徒刑，得併科三千元以下罰
    金」；重利罪之法定刑則為：「一年以下有期徒刑、拘役或
    科或併科一千元以下罰金」，是若依修正後之規定，將被所
    犯如附表二、三所示五十次重利罪分論併罰，合併計算其法
    定最高本刑，顯較原常業犯之法定刑為重，因此自以修正前
    之規定，有利於被告。
  (四)再被告行為時之刑法第四十一條第一項前段規定：「犯最重
    本刑為五年以下有期徒刑以下之刑之罪，而受六個月以下有
    期徒刑或拘役之宣告，因身體、教育、職業、家庭之關係或
    其他正當事由，執行顯有困難者，得以一元以上三元以下折
    算一日，易科罰金。」，依行為時之易科罰金折算標準即修
    正前罰金罰鍰提高標準條例第二條前段（現已刪除）規定，
    就其原定數額提高為一百倍折算一日，則本件被告行為時之
    易科罰金折算標準，應以銀元一百元以上三百元以下折算一
    日，再經折算為新臺幣後，為新臺幣三百元以上九百元以下
    折算為一日。惟依前述，被告犯罪後刑法業已修正並施行，
    修正後刑法第四十一條第一項前段規定：「犯最重本刑為五
    年以下有期徒刑以下之刑之罪，而受六個月以下有期徒刑或
    拘役之宣告者，得以新臺幣一千元、二千元或三千元折算一
    日，易科罰金。」，是易科罰金之折算標準至少為新臺幣一
    千元折算一日。比較行為時及修正後之易科罰金折算標準，
    行為時之折算標準顯較修正後為低，較有利於被告，就被告
    上揭重利犯行，應依刑法第二條第一項前段，適用修正前刑
    法第四十一條第一項前段及廢止前罰金罰鍰提高標準條例第
    二條規定，定其折算標準。
  (五)綜合上述各條文修正前、後之比較，揆諸前揭最高法院決議
    及修正後刑法第二條第一項規定之「從舊、從輕」原則，被
    告就上揭犯行，涉及新舊法比較部分，自應適用被告行為時
    之法律，即修正前刑法之相關規定，予以論處。
四、按刑法上所謂常業犯，指反覆以同種類行為為目的之社會活
    動之職業性犯罪而言，至於犯罪所得之多寡，是否恃此犯罪
    為唯一之謀生職業，則非所問，縱令兼有其他職業，仍無礙
    於該常業犯罪之成立，有最高法院八十五年台上字第五一０
    號判例可資參照。觀諸被告自九十三年八月七日起至九十四
    年十二月二十一日止，借款予被害人甲○○，所收取之利息
    合計高達八百二十九萬零八千元，且被告於本院審理時供承
    所收取之利息係用以作為生活支出等語。是被告反覆以重利
    行為為目的之社會活動，有以借貸金錢而取得與原本顯不相
    當重利維生之意思及事實，顯恃以為其日常謀生之職業。核
    被告所為，係犯修正前刑法第三百四十五條之常業重利罪。
    爰審酌被告高職畢業之智識程度，利用被害人甲○○經濟困
    難，亟需現金周轉無暇顧及高利之心態，收取重利，合計收
    取利息高達八百二十九萬零八千元，影響金融秩序之健全發
    展，犯行時間非短，及犯後坦承犯行，並與被害人甲○○達
    成和解，有卷附和解書及本院公務電話紀錄各一份在卷可參
    ，尚知悔悟等其他一切情狀，量處如主文所示之刑。末按犯
    罪在中華民國九十六年四月二十四日以前者，除本條例另有
    規定外，依下列規定減刑：一、死刑減為無期徒刑。二、無
    期徒刑減為有期徒刑二十年。三、有期徒刑、拘役或罰金，
    減其刑期或金額二分之一，中華民國九十六年罪犯減刑條例
    第二條第一項定有明文。本件被告上揭犯行係在九十六年四
    月二十四日以前所為，復無不得減刑之例外情形，自合於減
    刑條件，併諭知減得之刑及易科罰金之折算標準。
五、至扣案如附表一所示之物，公訴人雖認其中編號一至四為被
    告所有供本件犯罪所用之物，然依被告所述，附表一編號一
    至編號三為其日常生活所用之物，且觀之內容，亦無記載關
    於本件借款之金額、利息、還款情形等資料，又附表一編號
    四之廣告刊登收據，其刊登日期均係於九十五年所刊登，尚
    非本件被告犯罪期間所刊登之廣告，且本件被害人甲○○亦
    非因見被告刊登之廣告而向其聯絡借款，亦據被害人於調查
    局時供述明確，是附表一編號一至編號四所示之物雖係被告
    所有，惟非供本件犯罪所用之物，另附表一其餘編號五至編
    號十五所示之物，均無證據證明係被告供犯罪所用之物，亦
    非因本案犯罪所得之物，亦不併予諭知沒收，復此敘明。
據上論斷，依刑事訴訟法第二百九十九條第一項前段、第二百七
十三條之一第一項，刑法第二條第一項前段、第三百四十五條（
修正前）、第三百四十四條、第四十一條第一項前段（修正前）
，刑法施行法第一條之一第一項、第二項前段，中華民國九十六
年罪犯減刑條例第二條第一項第三款、第七條、第九條，罰金罰
鍰提高標準條例第二條（廢止前），判決如主文。
本案經檢察官蔡彥守到庭執行職務。
中　　華　　民　　國　　96　　年　　8 　　月　　31　　日
                  刑事第一庭    法　官　黃琴媛
上列正本證明與原本無異。
如不服本判決，應於判決送達後十日內向本院提出上訴狀，上訴
書狀依法應敘述具體理由，如未敘述具體理由者，應於上訴期間
屆滿後二十日內補提理由書於本院（均應附繕本）。告訴人或被
害人如對於本判決不服者，應具備理由請求檢察官上訴，其上訴
期間之計算係以檢察官收受判決正本之日期為準。
中　　華　　民　　國　　96　　年　　8 　　月　　31　　日
                            　　書記官　李彩娥
附表一：
┌──┬──────────────────────┬─────┐
│編號│物品名稱                                    │數量      │
├──┼──────────────────────┼─────┤
│ 一 │乙○○私人電話簿                            │一本      │
├──┼──────────────────────┼─────┤
│ 二 │乙○○個人記事本                            │一本      │
├──┼──────────────────────┼─────┤
│ 三 │金融機構往來帳戶資料                        │一張      │
│    │                                            │          │
├──┼──────────────────────┼─────┤
│ 四 │八成投資顧問公司刊登廣告收據、證明單        │五張      │
│    │                                            │          │
├──┼──────────────────────┼─────┤
│ 五 │都市計畫土地使用分局證明書暨土地登記謄本、所│一宗      │
│    │有權狀等文件資料（土地所有權人劉憲濃等）    │          │
│    │                                            │          │
├──┼──────────────────────┼─────┤
│ 六 │八成投資顧問電腦列印資料                    │一張      │
│    │                                            │          │
├──┼──────────────────────┼─────┤
│ 七 │空白借據                                    │一張      │
│    │                                            │          │
├──┼──────────────────────┼─────┤
│ 八 │擔保品相關資料（擔保人不詳）                │三張      │
│    │                                            │          │
├──┼──────────────────────┼─────┤
│ 九 │往來金融機構聯絡電話資料                    │二張      │
│    │                                            │          │
├──┼──────────────────────┼─────┤
│ 十 │黃慶忠駕照影本、曉屏企業公司支票影本、退票理│各一張    │
│    │由單                                        │          │
├──┼──────────────────────┼─────┤
│十一│賴昶喜借款資料                              │二張      │
│    │                                            │          │
├──┼──────────────────────┼─────┤
│十二│民事起訴狀暨土地登記謄本、所有權狀等文件資料│一宗      │
│    │（原告蔡佩芳等）                            │          │
├──┼──────────────────────┼─────┤
│十三│賴昶喜、陳文賢本票影本                      │一張      │
│    │                                            │          │
├──┼──────────────────────┼─────┤
│十四│郭秋燕身分證影本、土地登記謄本等資料        │一宗      │
│    │                                            │          │
├──┼──────────────────────┼─────┤
│十五│八成企業社楊秀珠臺南區中小企業銀行存摺      │一本      │
│    │                                            │          │
└──┴──────────────────────┴─────┘
